臺灣桃園地方法院民事判決
111年度重訴字第210號
原      告  林義雄  
被      告  于吉瑞  
上列當事人間返還借款等事件，本院於民國111年8月30日言詞辯
論終結，判決如下：   
　　主      文
原告之訴及假執行之聲請均駁回。
訴訟費用由原告負擔。
    事實及理由
壹、程序方面： 
    原告起訴時未列訴之聲明，經本院於第1次言詞辯論期日確
    認其訴之聲明為：被告應給付原告人民幣234萬元（本院卷
    第69頁，依起訴日台灣銀行現金賣出匯率4.532換算為新臺
    幣10,604,880元）。嗣原告於本院審理中具狀變更訴之聲明
    為：㈠被告應給付原告新臺幣13,338,000元及自起訴狀繕本
    送達翌日起至清償日止，按年息5%計算之利息。㈡願供擔保
    請准宣告假執行（本院卷第103頁），核屬擴張應受判決事
    項之聲明者，合於民事訴訟法第255條第1項第3款規定，應
    予准許。
貳、實體方面：
一、原告主張：被告於民國95年6月間以其有購買一批貨物將由
    中國大陸出口急需支付買賣訂金為由，向原告借款人民幣45
    萬元，預計10日內交貨後，即可清償借款。詎被告之貨物為
    走私皮革，遭深圳海關查緝充公，被告不但拒絕清償借款，
    更於95年7月間夥同不詳姓名男子等6人在中國大陸○街區將
    原告綁回○住處，以上開走私皮革為原告購買尚欠被告貨款
    為由，毆打原告並脅迫原告簽立「授權委託書」，虛偽表示
    原告積欠被告貨款人民幣145萬元，並搶走原告身上人民幣6
    萬元，及強行開走原告所有價值人民幣23萬元之豐田汽車。
    被告復於95年7月21日在○街鎮朝冠鞋廠門口，搶走原告人民
    幣127,680元。被告再持虛偽之「欠款條」、「合解書」等
    債權文件，在中國大陸對原告起訴並持之強制執行原告名下
    之不動產，致原告損失該不動產價值人民幣1,472,300元，
    以上共計人民幣2,339,980元（計算式：45萬元＋6萬元＋23萬
    元＋127,680元＋1,472,300元），原告取整數請求人民幣234
    萬元，依95年匯率5.7換算為新臺幣13,338,000元。爰依民
    法第179條規定，提起本件訴訟等語。並聲明：㈠被告應給付
    原告新臺幣13,338,000元及自起訴狀繕本送達翌日起至清償
    日止，按年息5%計算之利息。㈡願供擔保請准宣告假執行
二、被告則以：原告所述均不實在，原告答應要幫被告進貨，結
    果貨進不來，被告要求原告賠償，故兩造於95年7月21日有
    簽立「欠款條」、「合解書」，記載原告欠被告人民幣93萬
    元。因原告未付款，被告經由中國大陸○法院訴訟取得勝訴
    判決並強制執行原告的房子等語置辯。並聲明：原告之訴駁
    回。
三、得心證之理由：
  ㈠按不當得利依其類型可區分為「給付型之不當得利」與「非
    給付型不當得利」，前者係基於受損人之給付而發生之不當
    得利，後者乃由於給付以外之行為（受損人、受益人、第三
    人之行為）或法律規定或事件所成立之不當得利。在「給付
    型之不當得利」固應由主張不當得利返還請求權人（受損人
    ），就不當得利成立要件中之「無法律上之原因」負舉證責
    任；惟在「非給付型之不當得利」中之「權益侵害之不當得
    利」，由於受益人之受益非由於受損人之給付行為而來，而
    係因受益人之侵害事實而受有利益，因此祇要受益人有侵害
    事實存在，該侵害行為即為「無法律上之原因」，受損人自
    不必再就不當得利之「無法律上之原因」負舉證責任，如受
    益人主張其有受益之「法律上之原因」，即應由其就此有利
    之事實負舉證責任。又「非給付型之不當得利」中之「權益
    侵害之不當得利」，凡因侵害取得本應歸屬於他人權益內容
    而受利益，致他人受損害，欠缺正當性，亦即以侵害行為取
    得應歸屬他人權益內容之利益，而從法秩權益歸屬之價值判
    斷上不具保有利益之正當性者，即應構成「無法律上之原因
    」而成立不當得利（最高法院100年度台上字第899號民事判
    決意旨參照）。
  ㈡原告主張被告於95年6月間向其借款45萬元未返還，然為被告
    所否認。原告首先未舉證證明原告有交付45萬元予被告、亦
    未舉證兩造間有借款合意，難認兩造間有成立借貸契約。原
    告雖依不當得利規定請求被告返還45萬元，然原告自己給付
    45萬元予被告（被告仍否認收受45萬元），此種「給付型不
    當得利」，應由原告舉證證明其給付欠缺法律上原因。依原
    告提出之95年6月22日買賣合約上係記載略以：被告售貨予
    原告，價金人民幣145萬元，原告應於95年6月29日前先支付
    人民幣45萬元定金予被告，並應於95年7月15日前將餘款付
    清，如未付清則沒收定金等語（本院卷第11頁），且原告自
    承此買賣契約是原告自願簽的（本院卷第141頁），則縱認
    原告確實已給付人民幣45萬元予被告，其給付原因是「定金
    」，即難認被告收受人民幣45萬元是無法律上原因，故原告
    請求被告返還人民幣45萬元自屬無據。
  ㈢原告主張被告於95年7月間搶走原告人民幣6萬元及於95年7月
    21日搶走原告人民幣127,680元，然均為被告所否認。此種
    「非給付型之不當得利」中之「權益侵害之不當得利」，應
    由原告舉證證明被告有侵害行為即搶走原告現金之行為存在
    。原告雖提出報案證明（本院卷第119至125頁），然報案證
    明只是記載原告自己的主張，原告並未提出任何刑事調查結
    果佐證，原告復向臺灣桃園地方檢察署（下稱桃園地檢署）
    對被告提出刑事告訴，亦經桃園地檢署以100年度偵字第206
    72號不起訴處分在案（本院卷第99至101頁），自難認被告
    有搶走原告現金之侵害行為存在，故原告請求被告返還人民
    幣6萬元及人民幣127,680元即屬無據。
  ㈣原告主張被告於95年7月間強行開走原告所有價值人民幣23萬
    元之豐田汽車，然為被告所否認。而依95年7月4日的「授權
    委託書」記載略以：原告同意於95年7月20日前一次付清尾
    款人民幣120萬元，在未清償前提供豐田牌汽車做為擔保品
    等語（本院卷第111頁），及依95年7月21日的「合解書」記
    載略以：原告必須將豐田牌汽車出售之現款交付予被告清償
    欠款等語（本院卷第115頁）。原告雖主張上開「授權委託
    書」、「合解書」是遭被告脅迫簽立云云。然原告僅提出的
    報案證明（本院卷第119至125頁），並未提出任何刑事調查
    結果佐證，難認被告有強行開走原告所有價值人民幣23萬元
    之豐田汽車之侵害行為存在，故原告請求被告返還人民幣45
    萬元尚屬無據。
  ㈤原告主張被告持虛偽之「欠款條」、「合解書」等債權文件
    ，在中國大陸對原告起訴並持之強制執行原告名下之不動產
    ，致原告損失該不動產價值人民幣1,472,300元，然為被告
    所否認。依廣東省○市中級人民法院（2007）東中法民一終
    字第3280號民事判決書（本院卷第83至97頁），已認定原告
    所簽立之「欠款條」、「合解書」是真實意思表示，原告所
    提出的報案證明沒有偵查結果，原告未能舉證證明是受脅迫
    下簽立「欠款條」、「合解書」，而維持原判決，駁回原告
    上訴。嗣被告於97年9月24日向廣東省○市人民法院聲請強制
    執行拍賣原告與訴外人張小敏共有位於○市000室商品房一套
    ，被告分得人民幣194,412.14元，執行所得款不足分配等語
    ，有廣東省○市人民法院受理申請執行案件通知書、廣東省○
    市第三人民法院執行裁定書在卷可參（本院卷第75至81頁）
    。自難認被告因強制執行原告房產取得執行款受償是為不當
    得利，從而，原告請求返還人民幣1,472,300元，顯然無據
    。 
四、綜上所述，原告依民法第179條規定，請求被告給付原告人
    民幣234萬元即依95年匯率換算為新臺幣13,338,000元及自
    起訴狀繕本送達翌日起至清償日止，按年息5%計算之利息，
    為無理由，應予駁回。原告之訴既經駁回，其假執行之聲請
    即失所依據，應併予駁回。
五、本件事證已臻明確，兩造其餘攻擊防禦方法及舉證，核與判
    決結果無影響，爰不予一一論述，併此敘明。
六、訴訟費用負擔之依據：民事訴訟法第78條。
中　　華　　民　　國　　111 　年　　9 　　月　　23　　日
                  民事第三庭  法  官  吳佩玲
以上正本係照原本作成。
如對本判決上訴，須於判決送達後20日內向本院提出上訴狀。如
委任律師提起上訴者，應一併繳納上訴審裁判費。
中　　華　　民　　國　　111 　年　　9 　　月　　23　　日
                              書記官　龍明珠